【裁判字號】    92,台上,3299
【裁判日期】    920619
【裁判案由】    走私
【裁判全文】
最高法院刑事判決                              九十二年度台上字第三二九九號
    上  訴  人  甲○○
右上訴人因走私案件，不服台灣高等法院高雄分院中華民國九十二年四月三日第二審
判決（九十一年度上訴字第二０七五號，起訴案號：台灣高雄地方法院檢察署九十一
年度偵字第五０六二號），提起上訴，本院判決如左：
    主  文
原判決撤銷，發回台灣高等法院高雄分院。
    理  由
本件原判決認定上訴人甲○○係杏豪貿易股份有限公司（以下簡稱杏豪公司）總經理
，並為實際負責公司業務之人，明知「甘草酸銨鹽」（ＧＬＹＣＹＲＲＨＩＺＩＣＡ
ＣＩＤＡＭＭＯＮＩＵＭＳＡＬＴ）、「甘草甘」（ＧＬＹＳＹＲＲＨＩＺＩＮ）均
為管制進口之大陸物品，不得私運進口逾公告數額，竟意圖牟利，於民國八十九年十
月間某日，透過香港長和貿易公司向大陸江蘇省宏芳香料昆山有限公司（以下簡稱宏
芳公司）購買中藥材「次甘草粉」（ＣＨＩＮＥＳＥＲＡＷＭＥＤＩＣＩＮＥ）之機
會，與宏芳公司不詳姓名年籍之成年人共同基於走私管制物品進口之犯意聯絡，由該
不詳姓名之成年人將未申報之非管制物品「乙基麥芽酚」（ＥＴＨＴＬＭＡＬＴＯＬ
）五百公斤、「甜菊精」（ＳＴＥＶＩＯＬ）一千零八公斤（此二部分業經海關依海
關緝私條例科處罰鍰完畢），及管制進口之「甘草酸銨鹽」二百公斤（合計完稅價格
新台幣（下同）三十二萬元）、「甘草甘」四百二十公斤（合計完稅價格二十萬一千
六百元）藏放於編號ＷＨＬＵ0000000號之貨櫃中段，四周則以「次甘草粉」
遮掩，並利用不知情之億泰報關行負責人蘇清凱及報關員侯瑞儀二人，在編號ＢＤ／
８９／ＷＧ０９／００１１號進口報單上填載進口項目為「次甘草粉」之事項後，持
該進口報單向財政部高雄關稅局投單報運進口。嗣於同年十月二十六日，上開貨櫃運
抵高雄港六十三號碼頭貨櫃集散站後，經財政部高雄關稅局指派查驗員陳清照開櫃檢
驗始知上情，並扣得「甘草酸銨鹽」二百公斤及「甘草甘」四百二十公斤（業由財政
部高雄關稅局為沒入處分）等情。因而撤銷第一審判決，改判論處上訴人共同私運管
制物品進口逾公告數額罪刑，固非無見。
惟查：(一)、證據雖已調查，而其內容未明瞭者，即與未經調查無異，如遽行判決，仍
屬應於審判期日調查之證據而未予調查。本件原判決事實欄認定：上訴人透過香港長
和貿易公司向大陸江蘇省宏芳公司購買中藥材「次甘草粉」之機會，與宏芳公司不詳
姓名年籍之成年人共同基於走私管制物品進口之犯意聯絡，由該不詳姓名之成年人將
未申報之非管制物品「乙基麥芽酚」五百公斤、「甜菊精」一千零八公斤（此二部分
業經海關依海關緝私條例科處罰鍰完畢），及管制進口之「甘草酸銨鹽」二百公斤（
合計完稅價格新台幣（下同）三十二萬元）、「甘草甘」四百二十公斤（合計完稅價
格二十萬一千六百元）藏放於編號ＷＨＬＵ0000000號之貨櫃中段，四周則以
「次甘草粉」遮掩，並利用不知情之億泰報關行負責人蘇清凱及報關員侯瑞儀二人，
在編號ＢＤ／８９／ＷＧ０９／００１１號進口報單上填載進口項目為「次甘草粉」
之事項後，持該進口報單向財政部高雄關稅局投單報運進口；並於理由欄說明：查前
述大陸生產、製造、加工之「甘草酸銨鹽」及「甘草甘」係屬行政院公告之「管制物
品項目及其數額」丙項第四款所定之管制進口物品，核上訴人所為係犯懲治走私條例
第二條第一項私運管制物品進口逾公告數額罪，前述大陸物品，雖經行政院於九十年
十一月二十九日公告刪除，但此乃事實之變更，並不影響上訴人犯行之成立（原判決
第六頁第十七行至第七頁第三行）等情。然上訴人行為時行政院依懲治走私條例第二
條第四項所公告之管制物品項目及其數額「丁項」係指：自淪陷區私運物品進入本國
自由地區或自本國自由地區私運物品前往淪陷區，其所私運之物品，以管制物品論，
除屬於「甲項」及「乙項」之物品不限數額外，其餘以私運總額由海關比照緝獲時之
完稅價格計算，超過十萬元或重量達一千公斤者，以管制進口物品論；至私運大陸淪
陷區生產、製造、加工等之「匪偽物品」進口，而非逕行自大陸淪陷區私運進口者，
則屬「丙項」之管制進口物品，且該「丙項」第四款所規定之匪偽物品，並經註明：
匪偽生產、製造、加工等之物品，有匪偽文字或圖案之標誌，或雖無匪偽文字或圖案
之標誌而經鑑定確係匪偽之物品者屬之。原判決事實欄就上訴人未申報進口之前揭各
項物品，於其行為時究屬行政院依懲治走私條例第二條第四項公告管制物品項目及其
數額中所列之「丙項」第四款或「丁項」，其事實欄所載並非明確，已不足為適用法
律之依據。且依卷附財政部高雄關查扣前揭物品之照片（內政部警政署高雄港務警察
局卷第六十二至六十三頁）以觀，其上是否均無大陸地區文字或圖案之標誌，且是否
亦未經鑑定確係大陸地區之物品。原判決對上情未詳予調查釐清，遽於理由說明：前
述匪偽生產、製造、加工之「甘草酸銨鹽」及「甘草甘」係屬行政院公告之「管制物
品項目及其數額」丙項第四款所定之管制進口物品，其查證未盡且理由欠備，遽行判
決，尚有未洽。(二)、有罪判決書之事實一欄，為判斷其適用法令當否之準據，法院應
將依職權認定與論罪科刑有關之事實，翔實記載，然後於理由內逐一說明其憑以認定
之證據，並使事實認定與理由說明，互相適合，方為合法。倘事實認定與理由說明，
不相一致，或事實與理由欄內之記載，前後齟齬，按諸刑事訴訟法第三百七十九條第
十四款後段規定，均屬判決理由矛盾之當然違背法令。原判決事實欄認定：上訴人並
利用不知情之億泰報關行負責人蘇清凱及報關員侯瑞儀二人，在編號ＢＤ／８９／Ｗ
Ｇ０９／００１１號進口報單上填載進口項目為「次甘草粉」之事項後，持該進口報
單向財政部高雄關稅局投單報運進口（原判決第二頁第九至十二行）等情。乃原判決
就上訴人是否屬利用無犯罪意思之人實施犯罪之間接正犯，未為論述說明，其事實欄
之記載與理由欄之說明不盡一致，尚有未合。(三)、有罪之判決書，對被告有利之證據
不採納者，應說明其理由，為刑事訴訟法第三百十條第二款所明定。故有罪判決書對
於被告有利之證據，如不加採納，必須說明其不予採納之理由，否則即難謂無判決不
備理由之違誤。是事實審法院應於審判期日就被告否認犯罪所為有利之辯解事項與證
據，予以調查，而於有罪判決理由內詳加論列，否則率行判決，即屬於法有違。上訴
人否認有何前揭走私犯行，辯稱：「甘草酸銨鹽」及「甘草甘」現已解除管制，而該
二種物品於案發時亦非全面禁止進口，而係需向行政院衛生署專案申請，且一般申請
均會許可，又其進口稅率分別為百分之五及十五，故海關實務上從未發現有人走私上
開物品，且該等物品係作為食品添加物使用，消費者所用數量非鉅。上訴人苟欲購買
上開物品進口，大可依照一般程序正常申請即可，縱有稅負，亦可輕易轉嫁予消費者
，上訴人實無走私上開物品之必要（原審卷第七十至七十一頁）等情。原審對於上訴
人前開有利之辯解，既未究明採納，復未於理由欄內說明不予採納之理由，其查證未
盡且理由欠備，遽行判決，有欠允當。上訴意旨指摘原判決不當，非無理由，應認有
撤銷發回更審之原因。
據上論結，應依刑事訴訟法第三百九十七條、第四百零一條，判決如主文。
中      華      民      國    九十二    年       六     月     十九     日
                              最高法院刑事第三庭
                                  審判長法官  董  明  霈
                                        法官  林  茂  雄
                                        法官  王  居  財
                                        法官  張  祺  祥
                                        法官  李  伯  道
      右正本證明與原本無異
                                              書  記  官
中      華      民      國    九十二    年      六      月    二十六    日
                                                                       ：


司法院資訊處製作；財團法人民間司法改革基金會備份。
